臺灣高等法院臺中分院民事判決　九十一年度上易字第一二六號
　　　上　訴　人　丙○○
　　　法定代理人　乙　○
　　　訴訟代理人　甲○○
右當事人間損害賠償事件，上訴人對於中華民國九十一年三月七日臺灣臺中地方法院
九十年訴字第三六一九號第一審判決提起上訴，本院判決如左：
      主      文
原判決廢棄。
被上訴人在第一審之訴駁回。
第一、二審訴訟費用由被上訴人負擔。
      事實及理由
一、(甲)上訴人聲明：求為判決：
      (一)原判決廢棄。
      (二)被上訴人在第一審之訴駁回。
      (三)第一、二審訴訟費用由被上訴人負擔。
    (乙)被上訴人聲明：求為判決：
      (一)上訴駁回。
      (二)第二審訴訟費用由上訴人負擔。
二、本件上訴人於原審審理固抗辯以本件請求之法律關係、訴訟標的及車禍所造成之
    傷害事實，業經原審法院以八十八年度訴字第二一０一號民事確定判決在案，被
    上訴人乃以同一法律關係再行起訴，顯然違反民事訴訟法第四百條第一項及第二
    百四十九條第一項第七款之一事不再理原則云云。惟按訴訟標的於確定之終局判
    決中經裁判者，除法律別有規定外，當事人不得就該法律關係更行起訴；原告之
    訴，其訴訟標的為確定判決之效力所及之情形者，法院應以裁定駁回之，民事訴
    訟法第四百條第一項、第二百四十九條第一項第七款固定有明文，而當事人、訴
    訟標的及訴之聲明為訴之要素，並為識別訴訟標的是否同一之標準，然查，原第
    一審法院所受理之八十八年度訴字第二一０一號訴訟事件，其訴訟標的為原告張
    峻誠對被告閻鼐昶及丙○○，基於民法第一百八十四條第一項前段之侵權行為損
    害賠償請求權，業據原審調取並核閱該案全案卷宗無誤，並有判決書在卷可參，
    而本件之訴訟標的，則為被上訴人財團法人汽車交通事故特別補償基金（下稱補
    償基金）對上訴人丙○○，基於強制汽車責任保險法第三十九條第二項之獨立求
    償權（該請求權係獨立之求償權而非代位之求償權，詳如後述），前後二訴當事
    人未盡相同，訴訟標的互相岐異，訴之聲明亦屬有間，尚難認二者為同一訴訟標
    的相同，故不能認本件訴訟標的已為既判力效力所及，合先敘明。
三、本件被上訴人於原審起訴主張：訴外人閻鼐昶於八十七年十二月十二日十時許，
    駕駛上訴人所有之車牌號碼ＮＬ—六一六八號之自小客車（下稱系爭肇事車輛）
    ，行經台中縣大里市○○路○段一八五號前，不慎撞傷被害人張峻誠致其成殘，
    該當於強制汽車責任保險給付標準表（下稱給付標準）之第六級殘廢，該系爭肇
　　事車輛因未投保強制汽車責任保險，被害人張峻誠已於八十九年十月三十日向被
　　上訴人請求補償並受領五十四萬元之補償費，為此依強制汽車責任保險法第三十
　　九條第二項規定，求為命上訴人賠償五十四萬元及其法定遲延利息之判決。
四、上訴人則以：本件車禍發生於八十七年十二月十二日，而被害人張峻誠於八十八
    年四月二十七日所提之刑事附帶民事訴訟起訴狀之內容，即可證明其已知悉受有
    重傷害及殘廢等損害之事實，惟被上訴人聲請支付命令係在九十年七月十六日，
    早已罹於時效；又伊雖已於監理單位辦理系爭肇事車輛之移轉登記，惟本件肇事
    車輛現仍為原車主丁○○之父閻鼐昶使用，伊始終未取得占有，故伊非系爭肇事
    車輛之所有人，自不需負賠償責任，另被上訴人所提之收據暨代位權告知書上日
    期非真正等語，資為抗辯。
五、被上訴人主張訴外人閻鼐昶於八十七年十二月十二日十時許，駕駛已過戶為上訴
    人名義未依法投保強制汽車責任保險之系爭肇事車輛，行經台中縣大里市○○路
    ○段一八五號前，不慎撞傷被害人張峻誠致其成殘，該當於強制汽車責任保險給
    付標準表（下稱給付標準）之第六級殘廢，該系爭肇事車輛汽因未投保強制汽車
    責任保險，被害人張峻誠已於八十九年十月三十日向被上訴人請求補償並受領五
    十四萬元補償費之事實，業據被上訴人提出勞工保險診斷證明書、台中縣警察局
    霧峰分局道路交通事故證明書、汽車交通事故特別補償金理算書、收據暨行使代
    位權告知書等影本各乙紙為證，並為上訴人所不爭執，自堪信被上訴人主張此部
    分之事實為真正。
六、惟上訴人以前詞置辯，是本件先應予審究者，厥為上訴人是否為本件肇事車輛之
    所有人。經查：
    (一)按動產物權之讓與，非將動產交付，不生效力。但受讓人已占有動產者，於讓
      與合意時，即生效力。讓與動產物權，而讓與人仍繼續占有動產者，讓與人與
      受讓人間，得訂立契約，使受讓人因此取得間接占代交付，民法第七百六十一
      條第一、二項定有明文。故所謂交付，非以現實交付為限，如依同條第一項但
      書及第二項、第三項規定之簡易交付，占有改定及指示交付，亦發生交付之效
      力，此項規定於汽車物權之讓與，亦有適用（最高法院七十年台上字第四七七
      一號判例參照），而有關車輛之管制檢驗及變更登記等，須經公路監理機關之
      登記，並以發給行車執照記載之車主為準，固屬實在，第以車輛為動產，其所
      有權之讓與，依民法第七百六十一條第一項規定，仍因交付而生效（最高法院
      七十二年度台上字第一九三三號判決參照）。
    (二)系爭肇事車輛於肇事時，在監理機關登記為上訴人名義，此為兩造所不爭執，
      惟上訴人堅決抗辯原車主丁○○因積欠二十五萬元款項未還，遂以系爭肇事車
      輛抵償，雖已向監理單位辦理移轉登記，但因車輛外觀未妥，原車主丁○○一
      直未將車輛實際交付，上訴人亦未同意由閻鼐昶使用，亦未與原車主丁○○就
      系爭肇事車輛訂立任何契約以代交付取得間接占有，就本件肇事車輛尚無占有
      改定之間接占有，並非系爭肇事車輛之所有人等語，證人即原車主丁○○於本
      院證稱：「（法官問上訴人與你何關係？）我們是台中師範學校幼保科朋友。
      。‧‧‧。（法官問ＮＬ六一六八號車子原是你的嗎？）是的，豐田白色一．
      六ＣＣ車子，後來我經濟不好，上訴人借給我二十五萬元給我開店，我沒有還
      給他，我就把車子交給他抵帳，但當時車子有外殼部分毀損不好看沒有交給他
      ，上訴人要求我整理好再交給他，我們都是一直保持很好的朋友，我是不好意
      思不修理給他，車子肇事是我父親，我們亦沒有說什麼，亦因沒有接到傳票，
      車子沒有交給他是因為我欠稅，我亦沒有去檢驗，所以沒有辦法交給他，上訴
      人亦存證信函給我，我亦感覺很歉意，所以一直沒有交給他，且我還欠他二十
      五萬元，她又對我那麼好。」等語，核與上訴人所言相符，並為被上訴人所不
      爭執，可見系爭肇事車輛於肇事時，雖在監理機關登記為上訴人名義，然原車
      主丁○○始終未交付，上訴人之抗辯，尚堪採信。
    (三)此外，被上訴人復未能舉證證明，上訴人與原車主丁○○間就系爭肇事車輛訂
      何立契約，使上訴人因此取得間接占代交付，自不能謂上訴人已取得系爭肇事
      車輛所有權。
七、按特別補償基金於補償金額範圍內，得直接向加害人或汽車所有人求償，強制汽
    車責任保險法第三十九條第二項定有明文，本件上訴人既非系爭肇事車輛之所有
    人，被上訴人自不得依上開法律規定向上訴人有所請求。從而，被上訴人本於強
    制汽車責任保險法第三十九條第二項規定，訴請上訴人賠償五十四萬元及其法定
    遲延利息，為無理由，不能准許，原審所為上訴人敗訴之判決，於法尚有未洽，
    自屬不能維持。上訴論旨指摘原判決不當，求為廢棄改判，非無理由，爰判決如
    主文所示。
八、本件事證已臻明確，兩造其餘之攻擊防禦方法，核與本件判決結果無影響，爰不
　　一一論述，併此敘明。
據上論結：本件上訴為有理由，依民事訴訟法第四百五十條、第七十八條但書判決如
主文。
中　　　華　　　民　　　國　　九十一　　年　　　七　　　月　　 十七　　 日
~B1民事第一庭審判長法　官　林陳松
~B2　　　　　　　　法　官　李寶堂
~B3　　　　　　　　法　官　鄭金龍
右為正本係照原本作成。
不得上訴。
~B　　　　　　　  書記官　林明冬
中　　　華　　　民　　　國　　九十一　　年　　　七　　　月　　 十八　　 日
　　　　　　　　　　　　　　　　　　　　　　　　　　　　　　　　　　　　Ｂ
